【裁判字號】    98,訴,145
【裁判日期】    981124
【裁判案由】    返還不當得利
【裁判全文】
臺灣彰化地方法院民事判決  98年度訴字第145號
原      告  丁○○
原      告  戊○○
前列二人共同
訴訟代理人  林宇文律師
被      告  彰化縣二水鄉公所
法定代理人  乙○○
訴訟代理人  甲○○
被      告  彰化縣消防局
法定代理人  己○○
被      告  彰化縣警察局
法定代理人  丙○○
前列二人共同
訴訟代理人  柯開運律師
上列當事人間請求返還不當得利事件，本院於民國98年11月10日
言詞辯論終結，判決如下：
    主  文
(一)被告彰化縣二水鄉公所應給付原告新台幣肆拾柒萬肆仟貳佰貳
  拾玖元及民自國98年2 月24日起至清償日止按年息百分之五計
  算之利息。
(二)被告彰化縣消防局應給付原告新台幣貳拾伍萬仟玖佰柒拾壹
  元及民自國98年2 月24日起至清償日止按年息百分之五計算之
  利息。
(三)被告彰化縣警察局應給付原告新台幣佰零陸萬捌佰捌拾壹元
  ，及自民國98年月24日起至清償日止按年息百分之五計算之利
  息。
(四)訴訟費用由被告彰化縣二水鄉公所負擔百分之十，被告彰化縣
  消防局負擔百分之之五，被告彰化縣警察局負擔百分之六十四
  ，餘由原告負擔。
(五)原告其餘之訴駁回。
(六)本判決於原告以新臺幣壹拾伍萬捌仟壹佰元供擔保後得請求本
  判決第(一)項及訴訟費用負擔部分假執行，但被告被告彰化縣二
  水鄉公所如以新台幣肆拾柒萬肆仟貳佰玖拾玖元為原告預供擔
  保後，得免為假執行。
(七)本判決第(二)項得假執行，但被告如以新台幣貳拾伍萬仟玖佰
  柒拾壹元為原告預供擔保後得免為假執行。
(八)本判決原告以新台幣壹佰零貳萬貳佰玖拾肆元供擔保後得請求
  本判決第(三)項及訴訟費用負擔部分假執行，但被告彰化縣警察
  局如以新台幣佰零陸萬捌佰捌拾壹元為原告預供擔保後，得
  免為假執行。
(九)原告其餘假執行之聲請駁回。
    事實及理由
一、原告起訴主張略以：彰化縣二水鄉○○段第1262地號、第12
    65地號土地（下稱系爭土地）原告為前所有權人，權利範圍
    各為2 分之1 ，因系爭土地分別為彰化縣二水鄉公所、彰化
    縣消防局及彰化縣警察局無權占用，為節省司法資源，茲引
    用本院他案即97年度訴字第984 號事件所囑託彰化縣田中地
    政事務所民國（下同）97年2 月5 日所製作之如附件所示之
    土地複丈成果圖所示，被告彰化縣二水鄉公所占用系爭第12
    62地號如附件成果圖編號L 、N 、O 部分及第1265地號上編
    號T 、U 、V 部分面積共計385.88平方公尺（原告誤算，應
    為387.88平方公尺）；被告彰化縣消防局占用系爭第1262地
    號上編號G 、H 部分面積共計200.59平方公尺；另被告彰化
    縣警察局占用系爭第1262地號上編號C 、D 、E 、F 、I 、
    J 、K 、M 、P 、Q 、R 、S 部分，面積共計為2417.53 平
    方公尺，被告等無權占用系爭土地，致原告等二人之權利受
    損，原告等依民法第179 條不當得利之規定，復依土地法第
    105 條準用第97條規定，城市地方房屋之租金，以不超過土
    地及其建築物申報總價年息百分之10為限，系爭第1262地號
    土地及第1265地號土地之申報地價自93年起分別為3,424 元
    及4,264 元，原告請求被告給付自93年2 月17日起至97年10
    月2 日止之不當得利，其計算方式如附表所示，求為判決(一)
    被告彰化縣二水鄉公所應給付原告新台幣（下同）63萬4,06
    1 元，及自起訴狀繕本送達翌日起至清償日止按年息百分之
    5 計算之利息。(二)被告彰化縣消防局應給付原告31萬7,464
    元及自起訴狀繕本送達翌日起至清償日止按年息百分之5 計
    算之利息。(三)被告彰化縣警察局應給付原告382 萬6,101 元
    及自起訴狀繕本送達翌日起至清償日止按年息百分之5 計算
    之利息，並願供擔保請求宣告假執行等語。
二、被告等則以下列主張為抗辯：
  (一)被告彰化縣警察局、彰化縣消防局抗辯主張略以：「確定判
    決，除當事人外，對於訴訟繫屬後為當事人之繼受人者，及
    為當事人或其繼受人占有請求之標的物者，亦有其效力」，
    系爭土地於重測前分別為彰化縣二水鄉○○段第495 之1 及
    第495 之3 地號土地，原係訴外人賴彩鍛所有，嗣賴彩鍛死
    亡，該土地為訴外人即賴彩鍛之夫鄭永順、賴彩鍛之子丁○
    ○共同為繼承，權利範圍各為2 分之1 ，嗣原告戊○○於96
    年10月31日以繼承為原因登記為土地共有人，權利範圍2 分
    之1 （原因發生日期為92年10月25日）。曾永順曾於74年間
    主張被告彰化縣警察局無權占用土地蓋建房屋，占用0.108
    9 公頃面積之土地，訴請共同被告彰化縣警察局拆屋還地，
    經鈞院75年4 月7 日以74年度訴字第3592號判決駁回，鄭永
    順不服提起上訴，經臺灣高等法院臺中分院75年度上字第27
    6 號判決駁回上訴確定在案，該判決中指明：「彰化縣警察
    局占有系爭土地，並非無權占有，鄭永順指為無權占有，自
    無可取」，該判決之既判力及於本件，故被告自無庸返還，
    至彰化縣消防局所屬二水分隊占有之建物，屬彰化縣警察局
    所有，被告未將所有物移轉該單位被告彰化縣消防局即屬為
    彰化縣警察局占有請求之標的物，依民事訴訟法第401 條第
    1 項規定亦為前開判決既判力所及，請求(1)駁回原告之訴(2)
    如受不利判決，請准供擔保請求免為假執行等語資為抗辯。
  (二)被告彰化縣二水鄉公所則以：坐落系爭土地之中山堂建於日
    據時期，光復前係作為「保甲聯合事務所」，該建物光復後
    經政府接收，尚非無權使用，且國家既已免徵稅賦，國家與
    土地所有人間有租賃關係，非無權使用，又退步言，原告按
    土地稅百分之十為請求，亦屬過高等，請求駁回原告之訴(2)
    如受不利判決，請准供擔保請求免為假執行等語資為抗辯。
三、經查：原告主張被告等公務機關占用系爭第1262及第1265地
    號土地上蓋有公用之建物如附件彰化縣田中地政事務所97年
    2 月5 日所標示，有本院98年7 月24日會同彰化縣田中地政
    事務至現地勘測製有勘驗筆錄，為節省司法資源兩造同意由
    本院調閱引用本院97年度訴字第984 號判決囑託彰化縣田中
    地政事務所97年2 月5 日所製作之複丈成果圖，是原告主張
    之事實尚堪信為真實，本件應予審究者原告是否得引用不當
    得利之法律關係，請求被告給付相當於租金之不當得利？因
    被告引用本院系爭土地前所有權人鄭永順於74年間以被告彰
    化縣警察局無權占用系爭土地請求拆屋交地，為本院74年度
    訴字第3592號度及台灣高等法院臺中分院以75年度上字第27
    6 號上訴駁回，原告為系爭土地之繼受所有權人，依民事訴
    訟法第401 條第1 項規定確定判決，除當事人外，對於訴訟
    繫屬後為當事人之繼受人者，及為當事人或其繼受人占有請
    求之標的物者，亦有效力。原告及被告彰化縣警察局自應受
    前開判決之既判力拘束，惟另被告彰化縣消防局非前訴訟之
    當事人，其主張占用系爭土地為同被告「彰化縣警察局占有
    請求之標的物」，業據其提出98年7 月10日彰消字第001660
    7 號函證明該建物於36年6 月1 日為警察官吏派出所敷地，
    並查該分隊用水電紀錄顯示，該分隊於57年5 月曾有二水分
    對新設水表供水資料及本（98）年度用水電費資料，當可證
    明該分隊建物前為彰化縣警察局經管使用公產（見被告98年
    9 月24日所提辯論狀），該既判力依上開法律規定自及於被
    告彰化縣消防局，先以敘明。
四、次應審究者前開確定判決所持理由以：「按敵偽建築物經政
    府基於公權接收，並充為公用時，為達行政之目的，僅許基
    地所有人與使用之政府機關協商辦理，不得主張政府機關為
    無權占有，此由台灣省各縣市暨鄉鎮公產清查辦法第7 條第
    9 款所定建築物為公有，基地為私有者，依法租賃及為地上
    權之登記，可以推知」見本院74年度訴字第3592號判決所載
    ，上訴後臺灣高等法院台中法院於75年度上字第276 號判決
    又重申該意旨認「系爭上訴人所有土地上二水警察分駐所房
    舍，為台灣日據時期日本警察官吏派出所占用，有系爭土地
    台帳註記『警察官吏派出所敷地』及二水派出所公物登記記
    載『建築日期為民國九年九月一日』附卷可考。台灣光復後
    該房舍由政府本於公權力接收而繼續作為二水警察分駐所房
    舍使用，依前揭說明，被上訴人抗辯其占有使用系爭土地，
    非屬無權占用，即屬有據，上訴人指為無權占有，自無可取
    」，是依前揭確定判決固然肯認政府公權力（行政法上稱高
    權Hoheitsakt）接收上開建物，為有權使用土地，但並未否
    認土地所有人請求被告給付使用土地之代價，即政府機關仍
    需付出相當於租金或地上權之使用代價，法院顧及政府機關
    使用辦公廳舍穩定性及審酌公眾利益，宣告政府機關固為有
    權使用土地，仍須給付代價方為正辦，給付使用代價依國際
    人權宣言第17條第2款規定任何人的財產不得任意剝奪，另
    憲法第16條規定人民之財產權應予保障之意旨，為現代法治
    國家必需遵守之基本原則，原告自可請求被告等給付使用土
    地之費用，依行政法二階段理論（Zwei Stufentheorie），
    於本件前開高權行為即我政府接收辦公廳舍之行使是否適當
    合法由行政法院審理，後段基於高權使用系爭土地，應給付
    相當對價，而被告未為給付核屬私權爭執，原告主張被告使
    用系爭土地未給付相當租金，有不當得利，依民法第179 條
    無法律上之原因而受利益，致他人受損害者，應返還其利益
    。所謂「原因」須為「正當原因」，尤其當未給付相當使用
    代價時，是否仍屬正當原因，殊有探討之餘地，因被告機關
    占用原告之土地是否為有正當理由，因屬高權行為，屬行政
    訟爭範圍，非本院得以審理，然縱認有正當理由占用土地，
    本件被告未依法給付相當使用代價，自可認係無法律上之正
    當原因受有利益，應肯認原告對被告有不當得利之請求權存
    在。
五、再應審究者為原告所請於何範圍內有理由？又基地租金之數
    額，除以基地申報地價為基礎外，尚須斟酌基地之位置，工
    商繁榮之程度，承租人利用基地之價值及所受利益等項，並
    與鄰地租金相比較，以為決定，並非必達申報總地價年息百
    分之十最高額（見最高法院68年度台上字第3071號判例），
    系爭第1262地號申報地價為每平方公尺3,424 元，第1265地
    號為4,264 元，有原告所提土地登記第2 類謄本在卷，系爭
    第1262地號土地分區為住宅區，第1265地號為道路（見本院
    97 年 度訴字第984 號判決資料），系爭土地位於彰化縣二
    水鄉○○路，附近商店林立，距離系爭土地300 公尺即為二
    水火車站，本院斟酌被告等占用土地之一切情狀，認被告等
    所得利益以系爭第1262地號土地以申報地價年息百分之8 ，
    第1265地號土地以年息百分之5 為適當，準此，依上開標準
    計算結果如下（起算之起訖期為93年2 月17日至93年10月2
    日）(一)二水鄉公所部分：光明段第1262地號：【3,424 元
    ×（〈14/30 月＋55月〉÷12月）×8 ％×327.76平方公尺
    ＝414,983 元】光明段第1265地號：【4,264 元×（〈14
    /30 月＋55月〉÷12月）×5 ％×60.12 平方公尺＝59,246
    元】，上開＋金額為474,229 元（414,983 元＋59,246
    元＝474,229 元），(二)彰化縣消防局二水消防隊：光明段第
    12 62 地號：【3,424 元×（〈14/30 月＋55月〉）÷12月
    ）×8 ％×200.59平方公尺＝253,971 元】，(三)彰化縣警察
    局二水分駐所：光明段第1262地號：【3,424 元×（〈14/3
    0 月＋55月〉÷12月）×8 ％×2417.53 平方公尺＝3,060,
    881,元】（以上元以下單位均四拾五入）。
六、綜上，原告等依據民法第179 條不當得利返還請求權請求被
    告給付相當於租金之不當得利，原告請求被告彰化縣二水鄉
    公所給付474,229 元，請求被告彰化縣消防局給付253,971
    元，請求被告彰化縣警察局給付3,060,881 元及分別自起訴
    狀繕本送達翌日起即98年2 月24日起至清償日止按法定利息
    百分之五計算之遲延利息洵屬有理，應准所許，至原告逾此
    部分請求為無理由，應予駁回。
七、假執行之宣告：兩造陳明願供擔保聲請宣告假執行或免為假
    執行，除訴之聲明第2 項未逾50萬元，依民事訴訟法第389
    條第1 項第5 款職權為假執行之宣告，其餘判決經核均無不
    合，爰酌定相當擔保金額宣告之，至原告敗訴部分，其訴既
    經駁回，其假執行之宣告即失所附麗，應併予駁回。
八、本件事證已臻明確，兩造其餘攻擊或防禦方法，經核與本件
    判決結果並無影響，無庸一一論述，併予敘明。
九、結論：原告之訴為一部有理由，一部無理由，並依民事訴訟
    法第第79條、第85條第1 項但書、第389 條第1 項第5 款、
    第392 條第2 項，判決如主文。
中    華    民    國    98    年    11    月    24    日
                  民事第二庭    法  官  李言孫
以上正本係照原本作成。
如對判決上訴，應於判決送達後20日內向本院提出上訴狀。
中    華    民    國    98    年    11    月    24    日
                                書記官  施惠


司法院資訊處製作；財團法人民間司法改革基金會備份。
